【裁判字號】    95,上易,138
【裁判日期】    950523
【裁判案由】    妨害名譽
【裁判全文】
臺灣高等法院高雄分院刑事判決         95年度上易字第138號
上  訴  人  臺灣高雄地方法院檢察署檢察官
被      告  丙○○
選任辯護人  蕭永宏  律師
上列上訴人因被告妨害名譽案件，不服臺灣高雄地方法院93年度
易字第406 號中華民國94年12月15日第一審判決（起訴案號：臺
灣高雄地方法院檢察署92年度偵續字第26號），提起上訴，本院
判決如下：
    主  文
原判決撤銷。
丙○○共同散布文字，而指摘足以毀損他人名譽之事，處拘役伍
拾日，如易科罰金，以參佰元折算壹日。
    事  實
一、丙○○與吳太伯（已判決確定）係朋友關係，丙○○明知吳
    太伯與蔡志民2 人平日均以為人從事堪輿、風水及擇日等為
    業，吳太伯因見蔡志民為喪家所開之日課內容與入殮日期時
    辰不合，認有違擇日條例，遂與丙○○共同基於誹謗之犯意
    聯絡，由吳太伯草擬交由丙○○代為重新謄寫如附件之信函
    ，除表示蔡志民為某一喪家擇日所用「91年農曆2 月18 日
    下午11點30分入殮之課」有誤，欲邀之為此公開辯論外，並
    在信函內記載「你愧為道家，枉為道長」、「顛倒事實」、
    「不依職業道德行事，欺騙鄉親及社會賢達」、「可恥」等
    足以毀損蔡志民名譽之文字後，再由吳太伯自行影印約2000
    份（每份均為雙面印刷），旋於91年5 月1 日交由不知情之
    彌陀鄉派報業者劉憲璋、劉黃柳，委其等以夾報方式分送上
    開信函，嗣劉憲璋、劉黃柳即同年月2 日、3 日，以夾報之
    方式將上開信函約2000份散布予高雄縣彌陀鄉境內之多數訂
    報民眾，將上開指摘足以毀損蔡志民名譽之文字散佈予不特
    定人。
二、案經蔡志民之妻丁○○訴請臺灣高雄地方法院檢察署檢察官
    偵查後聲請簡易判決。
    理  由
壹、程序部分：
一、按刑事訴訟法上「證據排除原則」，係指將具有證據價值，
    或真實之證據因取得程序之違法，而予以排除之法則。而私
    人之錄音、錄影之行為所取得之證據，應受刑法第315 條之
    1 與通訊保障及監察法之規範，私人違反此規範所取得之證
    據，固應予排除。惟依通訊保障及監察法第29條第3 款之規
    定「監察者為通訊之一方或已得通訊之一方事先同意，而非
    出於不法目的者，不罰」，通訊之一方非出於不法目的之錄
    音，所取得之證據，即無證據排除原則之適用（最高法院92
    年度台上字第2677號、94年度台上字第716 號判決參照）。
    本件告訴人丁○○於91年5 月30日至報社詢問系爭信函派報
    一事，而與報社負責人劉憲璋母親劉黃柳交談，業經對話之
    一方即告訴人丁○○予以錄音，前開錄音之內容係為確認系
    爭信函派報之情形，且錄取錄音帶之目的係為保留告訴人與
    證人間關於系爭信函派報過程之證據，非出於不法之目的，
    並無任何竊聽或竊錄他人之行為，而證據排除之目的係在杜
    絕偵察機關之違法搜索、監察，而未及於私人之合法蒐證行
    為，依照前開最高法院判決意旨，前開錄音取得之證據（即
    錄音帶及其內容），即具有證據能力，合先敘明。
二、劉黃柳於偵查中具結後，向檢察官所為之陳述（見92年偵續
    字第26號卷第33至35頁），雖為被告以外之人於審判外之陳
    述，屬於傳聞證據，然此乃劉黃柳於偵查中向檢察官所為之
    陳述，且本院審酌劉黃柳於偵查中陳述時之外在環境及情況
    ，均無顯有不可信之情況，應認劉黃柳於偵查中向檢察官所
    為之陳述，符合刑事訴訟法第159 條之1 第2 項之規定，得
    為證據，而有證據能力。
貳、實體部分：
一、訊據上訴人即被告丙○○矢口否認有何公然侮辱之犯行，辯
    稱：系爭信函係吳太伯說他字跡潦草，請我代為繕寫，他要
    跟蔡志民辯論用，吳太伯跟我說要直接交給蔡志民，我並不
    知道吳太伯夾報之事，也沒有介紹派報業者劉憲璋及劉黃柳
    ，是吳太伯自己去找的云云；惟查：
（一）證人吳太伯確於上開時、地委請劉憲璋、劉黃柳以夾報方
      式分送載有前述文字之信函予彌陀鄉之不特定人士，業據
      證人吳太伯於原審結證明確，核與告訴人丁○○、被害人
      蔡志民及證人劉黃柳等人分別指證之情節相符，並有如附
      件所示之信函1 份在卷可憑；觀諸上開信函載有「你愧為
      道家，枉為道長」、「顛倒事實」、「不依職業道德行事
      ，欺騙鄉親及社會賢達」、「可恥」等文字，按擇日之正
      確、適當與否，實屬見仁見智之問題，本難有定見，而共
      犯吳太伯明知被害人蔡志民亦係以為人堪輿、風水及擇日
      為業，而上開文字明顯有指摘被害人無職業道德、顛倒事
      實、欺騙鄉親、可恥之意思，自足以令人對被害人蔡志民
      之品行、道德、專業能力產生質疑，因而貶損蔡志民之社
      會評價、地位。再共犯吳太伯與被害人蔡志民2 人同居住
      於高雄縣彌陀鄉，吳太伯若僅欲邀被害人蔡志民公開辯論
      ，大可前往住處當面直接邀約，竟仍書寫前揭文字之信函
      並夾報分送予彌陀鄉之不特定人，顯見其主觀上確有毀損
      被害人蔡志民名譽並散佈於眾之犯意，自非出於善意。
（二）又告訴人丁○○曾於91年5 月30日至報社詢問系爭信函派
      報一事，而與報社負責人劉憲璋母親劉黃柳交談，並予以
      錄音，而於偵查中提出錄音帶1 捲，經原審當庭勘驗該錄
      音帶，勘驗結果認錄音帶對話內容與91年度偵字第19825
      號第11至13頁譯文內容大致相符，並製作譯文1 份在卷，
      由該對話內容載明：「丁○○：是政雄帶他過來的嗎？」
      「劉黃柳：對啊！是政雄本人啦！」「丁○○：算是說吳
      太伯本人有來，政雄帶他過來的？」「劉黃柳：對啦！」
      等語，又91年5 月30日當時在場之證人謝文傑、丁○○均
      於原審證稱：當日劉黃柳確實有說是被告帶吳太伯來夾報
      （見原審卷第109 至115 頁），證人劉黃柳於92年4 月22
      日檢察官訊問時亦證稱：吳太伯確實是被告丙○○帶來的
      等語（見偵續卷第33頁），足證被告丙○○有帶吳太伯參
      與派報，其幫忙吳太伯抄寫系爭信函並參與派報，顯見被
      告與吳太伯有犯意聯絡與行為分擔甚明；至被告所聲請傳
      喚之證人乙○○雖到庭證稱：吳太伯去報社辦理夾報時，
      丙○○在我的理髮店理髮，雙方沒有交談云云，惟證人乙○○就當天理髮的順序證稱：丙○○在理髮時，甲○○在
      場，甲○○由誰幫他理髮我不記得等語，與證人甲○○所
      證稱：乙○○幫我理髮後，我就走了，由乙○○幫丙○○
      理髮等語（見本院審判筆錄），顯不相符，證人乙○○上
      開證述，顯係迴護被告之詞，殊難採信。
（三）綜上所述，本案事證明確，被告丙○○之犯行，堪以認定
      。
二、核被告丙○○所為，係犯刑法第310 條第2 項「散布文字指
    摘足以毀損他人名譽之事」之加重誹謗罪，其與共犯吳太伯
    間，就上開犯行，有犯意聯絡與行為分擔，皆係共同正犯；
    又其利用不知情之劉憲璋、劉黃柳分別為謄寫及分送內容足
    以毀損他人名譽信函之行為，為間接正犯。按侮辱者，以言
    語或舉動相侵慢；誹謗者，以指摘或傳述足以毀壞他人名譽
    之事而言，二者區別，若侮辱則無所謂事之真偽，至誹謗則
    於事之真偽應有分辨，本件被告丙○○所散布之文字信函既
    已明確書立被害人蔡志民為喪家所開之某次特定日課內容違
    背擇日條例等語，自是具體指摘事實，尚與公然侮辱之情有
    間，公訴人漏未斟酌此點，認被告丙○○所為係犯刑法第
    309 條公然侮辱罪嫌，尚有未洽，惟起訴之基本社會事實相
    同，爰依法變更起訴法條。
三、原審未為詳察，遽為被告丙○○無罪之諭知，尚有未合，公
    訴人上訴意旨，執此指摘原判決不當，為有理由，應由本院
    將原判決予以撤銷改判；審酌被告丙○○之犯罪動機、方法
    、手段，造成被害人蔡志民之人格受到貶損等一切情狀，量
    處如主文第2項所示之刑，並諭知易科罰金之折算標準。
據上論斷，應依刑事訴訟法第369 條第1 項前段、第364 條、第
299 條第1 項前段、第300 條，刑法第28條、第310 條第2 項、
第41條第1 項，罰金罰鍰提高標準條例第1 條前段、第2 條，判
決如主文。
本案經檢察官沈紹嘉到庭執行職務。
中    華    民    國    95    年    5     月    23    日
                  刑事第七庭    審判長法  官  莊飛宗
                                      法  官  黃三友
                                      法  官  黃憲文
以上正本證明與原本無異。
不得上訴。
中    華    民    國    95    年    5     月    23    日
                                      書記官  施耀程
附錄本件判決論罪科刑法條：
中華民國刑法第310條
(誹謗罪)
意圖散布於眾，而指摘或傳述足以毀損他人名譽之事者，為誹謗
罪，處一年以下有期徒刑、拘役或五百元以下罰金。
散布文字、圖畫犯前項之罪者，處二年以下有期徒刑、拘役或一
千元以下
罰金。
對於所誹謗之事，能證明其為真實者，不罰。但涉於私德而與公
共利益無關者，不在此限。


司法院資訊處製作；財團法人民間司法改革基金會備份。
